臺灣高等法院高雄分院刑事裁定　　　　110年度毒抗字第459號
抗　告　人
即　被　告　魏鴻霖



上列抗告人因聲請觀察勒戒案件，不服臺灣高雄地方法院中華民
國110 年10月14日裁定（110 年度毒聲字第1029號），提起抗告
，本院裁定如下：
    主  文
原裁定撤銷，發回臺灣高雄地方法院。
    理  由
一、原裁定以：㈠被告魏鴻霖於⑴民國97年4 月13日凌晨1 時許
    （聲請書誤載為96年4 月13日凌晨1 時許，應予更正），在
    高雄市三民區金獅湖公園公廁內，以將甲基安非他命置於玻
    璃球燒烤後吸食煙霧之方式，施用甲基安非他命1 次；⑵於
    上開時、地，以不詳方式，施用海洛因1 次等事實，業據被
    告於本院審理中坦承不諱，且其於同日晚上8 時37分許為警
    採尿送驗結果，呈嗎啡、安非他命、甲基安非他命陽性反應
    之事實，此據被告於警詢時陳述明確，並有高雄市政府警察
    局保安警察大隊刑案移送專責組偵辦毒品危害防制條例嫌疑
    人尿液採證代碼對照表（代碼：L 專-97218號）及高雄市立
    凱旋醫院97年4 月20日濫用藥物尿液檢驗報告（檢體編號：
    L 專-97218號）在卷可佐，足認被告上開任意性自白與事實
    相符。本件事證明確，被告於前揭時間地點施用第一級毒品
    海洛因與第二級毒品甲基安非他命之事實，堪可認定。㈡被
    告前因施用毒品案件，經臺灣苗栗地方檢察署檢察官聲請強
    制戒治並提起公訴，強制戒治部分於91年2 月20日停止戒治
    釋放並交付保護管束，於91年8 月31日保護管束期滿未經撤
    銷視為執行完畢，另刑責部分經臺灣苗栗地方法院以91年度
    苗簡字第45號判處有期徒刑5 月確定並因而入監執行，然之
    後未有再受觀察、勒戒或強制戒治之紀錄，有臺灣高等法院
    被告前案紀錄表在卷可稽，則被告本件施用第一、二級毒品
    往前回溯3 年內，既未有接受觀察、勒戒或強制戒治之處遇
    ，依上開說明，自符合修正後毒品危害防制條例第20條第3
    項所定「3 年後再犯」情形，不因被告曾犯施用毒品罪，經
    起訴、判刑而受影響。㈢再者，毒品危害防制條例所規定之
    「觀察、勒戒」程序，係針對受處分人所為保安處分，目的
    在戒除行為人施用毒品身癮及心癮，以達教化與治療之目的
    ，其立法意旨在幫助施用毒品者戒毒，性質上為一療程，而
    非懲罰，並屬強制規定，除檢察官審酌個案情形，依同條例
    第24條第1 項為附命完成戒癮治療之緩起訴處分外，凡經檢
    察官聲請法院裁定將被告送勒戒處所觀察、勒戒者，法院僅
    得就其聲請審查被告是否有施用毒品之行為，以及被告是否
    為「初犯」或為觀察、勒戒、強制戒治執行完畢後「3 年後
    再犯」而為准駁之裁定，並無自由斟酌以其他方式替代或得
    以其他原因免予執行之權。是否給予被告為附命完成戒癮治
    療之緩起訴處分，屬刑事訴訟法第253 條之1 第1 項及第25
    3 條之2 第1 項第6 款特別賦予檢察官之職權，非法院所得
    審酌，且此非「觀察、勒戒」前置處分，亦與被告刑責之追
    訴要件無關，檢察官自無義務說明為何不給予被告戒癮治療
    之緩起訴處分。法院縱使審查其裁量有無違法，也僅在卷證
    資料所示證物中審酌，而為最低限度之審查，即此部分為檢
    察官之裁量，必須予以尊重。㈣本件聲請書雖未載明理由（
    如原裁定附件），然審酌觀察、勒戒本質上係為幫助施用毒
    品者戒毒而設，目的在戒除行為人施用毒品身癮及心癮之措
    施，則被告於前開施用毒品後，復經通緝而為警查獲時，仍
    有施用毒品之犯行，顯見被告仍存有對毒品之依賴，且亦處
    於隨手可取得毒品之環境，面對毒品誘惑，難以期待被告有
    戒除毒癮之自律及決心。從而，檢察官聲請令被告入勒戒處
    所觀察、勒戒，以監禁式之治療方式，求短時間內隔絕被告
    之毒品來源，務使其專心戒除毒癮，核屬其裁量權之適法行
    使，形式上亦無裁量恣意或濫用之情，於法有據，而裁定令
    入勒戒處所觀察、勒戒等語。
二、抗告意旨略以：本件檢察官對抗告人即被告魏鴻霖（下稱被
    告）聲請觀察、勒戒前，未見有訊問被告程序，亦未提出被
    告有不適合為戒癮治療之原因，即提出本件聲請，且檢察官
    聲請及原裁定均未釋明准許觀察勒戒之理由為何，致被告之
    聽審權無從保障，漠視被告事前陳述意見權之保障，檢察官
    之聲請程序顯對被告聽審權之保障不足，自有不符正當法律
    程序之要求，而屬違法不當，原審於裁定前，亦未開庭訊問
    被告，被告於本案中應享有之聽審權，從未受保障，致被告
    完全無從行使防禦權，難認已落實正當法律程序；被告對偵
    查機關所持證據皆不爭執（按本件被告係於97年間，施用毒
    品，嗣經原審97年8 月14日發布通緝，於109 年12月15日查
    獲到案），惡性非重，顯有悔悟之意，倘本案聲請觀察、勒
    戒，恐使被告喪失工作，家中頓時失去經濟支柱；又被告正
    因施用毒品，臺灣橋頭地方檢察署（下稱橋頭地檢署）給予
    附戒癮治療之緩起訴，使被告得以戒除毒癮，故已可達戒斷
    被告毒癮之效，而無命被告為觀察勒戒之必要，若被告須觀
    察勒戒，恐有礙於被告現正進行之戒癮治療療程，致戒癮程
    序中斷，實不利於被告之處境，爰請撤銷原裁定等語。
三、按海洛因、甲基安非他命為毒品危害防制條例第2 條第2 項
    第1 款、第2 款所規定之第一級、第二級毒品。次按犯該條
    例第10條第1 項、第2 項施用第一、二級毒品罪者，檢察官
    應聲請法院裁定，或少年法院（地方法院少年法庭）應先裁
    定，令被告或少年入勒戒處所觀察、勒戒，其期間不得逾2
    月，毒品危害防制條例第20條第1 項定有明文。次按毒品危
    害防制條例所規定之觀察、勒戒或強制戒治程序，係針對受
    處分人「將來之危險」所為預防、矯正措施之保安處分，目
    的係在戒除行為人施用毒品身癮及心癮之措施，以達教化與
    治療之公益目的，其立法意旨在幫助施用毒品者戒毒，性質
    非屬懲戒行為人。
四、按現行施用毒品之刑事政策，於87年立法通過之毒品危害防
    制條例，正式於立法理由中承認施用毒品者，除係刑事法意
    義之犯人外，並具有病人之特色。97年4 月30日修正公布、
    同年10月30日施行之毒品危害防制條例第24條第1 項規定：
    「本法第20條第1 項之程序，於檢察官先依刑事訴訟法第25
    3 條之1 第1 項、第253 條之2 之規定，為附命完成戒癮治
    療之緩起訴處分時，不適用之」。對於「初犯」及「3 年後
    再犯」（109 年1 月15日公布，同年7 月15日施行）毒癮治
    療方式，採行「觀察、勒戒」與「緩起訴之戒癮治療」並行
    之雙軌模式。前者（觀察、勒戒）係以監禁式治療為特色，
    目的在求短時間內隔絕施用毒品者之毒品來源，務使其專心
    戒除毒癮；後者（緩起訴之戒癮治療）則係以社區醫療處遇
    替代監禁式治療，使尚未嚴重成癮或衷心戒毒之施用毒品者
    得以繼續其正常家庭與社會生活，避免其等因尋求戒癮治療
    而失去親情支持或被迫中斷學業、工作。又行政院依毒品危
    害防制條例第24條第3 項授權而訂定「毒品戒癮治療實施辦
    法及完成治療認定標準」（下稱戒癮治療認定標準）第2 條
    明定：「戒癮治療之實施對象，為施用第一級毒品海洛因、
    嗎啡、鴉片及前開相類製品與第二級毒品者（第1 項）。被
    告有下列情事之一時，不適合為附命完成戒癮治療之緩起訴
    處分。但無礙其完成戒癮治療之期程者，不在此限：一緩起
    訴處分前，因故意犯他罪，經檢察官提起公訴或判決有罪確
    定。二緩起訴處分前，另案撤銷假釋，等待入監服刑。三緩
    起訴處分前，另案羈押或執行有期徒刑（第2 項）」、第6
    條第1 項規定：「檢察官為緩起訴處分前，應得參加戒癮治
    療被告之同意，並向其說明完成戒癮治療應遵守事項後，指
    定其前往治療機構參加戒癮治療。」、第11條規定：「被告
    經檢察官依毒品危害防制條例第24條第1 項及刑事訴訟法第
    253 條之1 第1 項、第253 條之2 之規定，為附命完成戒癮
    治療之緩起訴處分時，應遵行下列事項：一至指定之治療機
    構，接受戒癮治療，至完成戒癮治療為止。二遵守治療機構
    之指定日期，前往接受藥物治療、心理治療或社會復健治療
    。三其他經檢察官依刑事訴訟法第253 條之2 第1 項各款規
    定命其應遵守或履行之事項。」換言之，檢察官對於「初犯
    」及「3 年後再犯」之毒癮治療方式，得依職權斟酌個案具
    體情節，裁量採行「緩起訴之戒癮治療」或「聲請法院裁准
    觀察、勒戒」。惟此一裁量權之行使，並非毫無節制，在裁
    量決定過程中，除不得逾越法定之裁量範圍（裁量逾越），
    並應符合法規授權之目的（裁量濫用），且不得有消極不行
    使裁量權（裁量怠惰）之情事。亦即須為「合義務性裁量」
    ，在禁止恣意之前提下，俾求符合平等對待原則，並實踐個
    案正義，此為立法者對於施用毒品者之人身自由所為之制度
    性保障。
五、經查，被告於前揭時、地，為警採集之尿液，雖經檢驗出第
    一級、第二級毒品之陽性反應，已如上述，故原審認被告施
    用第一、二級毒品，於法並無不合。惟本件檢察官聲請被告
    觀察、勒戒案件之犯罪時間，為97年間，迄今已10餘年，依
    檢察官97年度毒偵字第3452號起訴書記載，被告於97年間被
    查獲後，已於警詢及偵查中，自白犯罪，有該起訴書附卷（
    見偵3452號卷第26至27頁），而被告於109 年12月15日被查
    獲時，亦因施用第二級毒品甲基安非他命，由橋頭地檢署檢
    察官於110 年11月5 日為附條件緩起訴，即被告應至指定之
    醫療院所安排之日期，定期接受心理治療，及必要之尿液檢
    驗，至完成戒癮治療為止，期間7 個月，另須按時向觀護人
    及高雄市政府毒品防制局報到，接受輔導，接受觀護人不定
    期驗尿，檢驗結果須呈毒品陰性反應亦有緩起訴處分書可稽
    （見本院卷第75至77頁）。則本件被告犯罪時間係在97年間
    ，其於通緝被查獲，經原審為公訴不受理判決，再由檢察官
    偵查時（110 年度毒偵字第1421號），被告97年間所犯施用
    毒品之尿液經檢出呈嗎啡、甲基安非他命陽性反應，既係檢
    察官於偵查時所知悉及確定之事實，然檢察官未訊問被告，
    致未能告知被告可能因施用嗎啡、甲基安非他命而受觀察、
    勒戒之處分，並詢問被告是否有接受戒癮治療意願，給予被
    告知悉有緩起訴之戒癮治療程序，或就完成戒癮治療應遵守
    事項對被告為任何徵詢或說明，則檢察官是否已就其此職權
    之行使已為「合義務性裁量」，尚非無疑。更何況，被告現
    又因施用第二級毒品，經檢察官為附戒癮治療之緩起訴處分
    ，已如上述，則本件似有查明被告是否有履行緩起訴所附條
    件之必要，以確定被告是否真有戒癮之決心，並以之做為是
    否應給予被告觀察、勒戒處分之參考。被告抗告意旨既有以
    其現已進行社區醫療處遇替代監禁式治療，原審未及審酌，
    而為必要之調查，即逕予准許檢察官之聲請裁定令被告入勒
    戒處所觀察、勒戒，而實施監禁式治療，即有未洽。是本件
    抗告為有理由，且為兼顧審級利益，爰將原裁定撤銷，發回
    原審再為必要調查後更為妥適之裁定。
據上論結，應依刑事訴訟法第413 條，裁定如主文。
中    華    民    國   110    年    11    月    26    日
                  刑事第九庭    審判長法  官  莊崑山
                                      法  官  陳明富
                                      法  官  李炫德
以上正本證明與原本無異。
不得再抗告。
中    華    民    國   110    年    11    月    26    日
                                      書記官  沈怡瑩